【裁判字號】    99,重訴,173
【裁判日期】    990825
【裁判案由】    所有權移轉登記
【裁判全文】
臺灣板橋地方法院民事判決             99年度重訴字第173號
原      告  甲○○
訴訟代理人  劉炳烽律師
被      告  乙○○
            丁○○
            己○○
共      同
訴訟代理人  葉秀美律師
上列當事人間請求所有權移轉登記事件，經本院於民國99年8月
11日言詞辯論終結，判決如下：
    主  文
原告之訴及假執行之聲請均駁回。
訴訟費用由原告負擔。
    事實及理由
壹、程序方面
    按訴狀送達後，原告不得將原訴變更，但被告同意者不在此
    限；又被告於訴之變更無異議，而為本案之言詞辯論者，視
    為同意變更，民事訴訟法第255條第1項第1款、第2項定有明
    文。原告於本件起訴之初，其先位聲明第一、二項原為：「
    （一）被告乙○○與原告甲○○以台北縣淡水地政事務所民
    國90年5月11日登記，如附表一所示不動產所為之所有權移
    轉登記，應予塗銷。（二）被告丁○○及己○○與原告甲○○以台北縣淡水地政事務所民國90年5月11日登記，如附表
    二所示不動產所為之所有權移轉登記，應予塗銷。」嗣於民
    國（下同）99年7月7日言詞辯論期日，庭呈民事準備書狀將
    先位聲明第一、二項變更為：「（一）被告乙○○應將如附
    表一所示不動產所有權移轉登記予原告甲○○。（二）被告
    丁○○及己○○應將如附表二所示不動產所有權移轉登記予
    原告甲○○。」被告就此並無異議，續為本案之言詞辯論，
    揆諸前開規定，即視為同意變更，故原告所為訴之變更應予
    准許，合先敘明。
貳、實體方面
一、原告起訴主張：
（一）按「本於債權契約而成立物權移轉契約後，如有解除契約
      之原因，仍得將該債權契約解除，惟債權契約解除時，物
      權契約並不因之而失其效力，故依民法第二百五十九條之
      規定，受物權移轉之一方，負有將該物權移轉於他方回復
      原狀之義務」，79年10月29日（79）廳民一字第914 號民
      事法律問題研究研討結果（參證七）可資參照。查本件原
      告依民法第259 條第1 款規定，起訴請求被告乙○○、丁○○及己○○等人塗銷系爭房地所為之所有權移轉登記，
      惟揆諸上開說明，原告訴之聲明應訴請被告乙○○、丁○○及己○○等人辦理所有權移轉登記，並非訴請渠等塗銷
      原先之所有權移轉登記，合先敘明。
（二）查原告甲○○於89年8 月間在公公陳桶主導及戊○○見證
      下，將名下所有如附表一（參證1 ）及附表二（參證2 ）
      所示之不動產分別以新台幣（下同）270 萬元及370 萬元
      （均賣清，不含增值稅等費用）出賣予被告乙○○（弟妹
      ）及被告丁○○、己○○等2人（姪子），並於90年5月11
      日完成所有權移轉登記在案（參證3）。然所有權移轉登
      記迄今，被告乙○○及被告丁○○、己○○等人均未將價
      金270萬元及370萬元給付原告甲○○，經原告甲○○委請
      律師代為發函催告被告乙○○等人，請渠等函到10日內給
      付積欠價金，若逾期仍未給付積欠價金，即以該函為解除
      房地買賣契約之意思表示，不另通知，兩造間房地買賣關
      係即為解除（參證4），惟迄今仍未獲置理。復查上開催
      告信函分別於98年11月13日送達被告乙○○（參證5）、
      98年11月16日送達被告丁○○及己○○（參證6），迄今
      已逾10日，被告等人均未有任何書面回覆或給付積欠價金
      之行為，是兩造間房地買賣關係已遭原告甲○○解除。原
      告甲○○既已合法解除系爭房地之買賣契約，依民法第
      259 條第1款：『契約解除時，當事人雙方回復原狀之義
      務，除法律另有規定或契約另有訂定外，依左列之規定：
      一由他方所受領之給付物，應返還之。』之規定，請求被
      告乙○○、丁○○及己○○等人將系爭房地之所有權移轉
      登記予原告。
（三）被告雖抗辯系爭房地為陳桶借名登記於戊○○名下，因陳
      桶主導之分產協議，雙方係為節省稅捐而通謀虛偽以假買
      賣真分產方式，由被告取得系爭房地云云。惟查：
   1、證人庚○○到庭證稱：「這不是借的，這是戊○○用自己
      名字買的。他開塑膠工廠和我父親一起工作，戊○○賺的
      錢是用陳桶銀行的簿子。塑膠工廠我父親陳桶沒有出錢。
      這些投標的錢是從我父親陳桶存款簿領出來的。戊○○那
      時尚未結婚，錢都是交給我父親陳桶」、「我父親死亡以
      前，有跟我說要分家產的事，但他沒有分」。
   2、雖然系爭房地於77年法院投標之資金係從陳桶華南銀行帳
      戶提領，惟上開陳桶華南銀行帳戶係作為訴外人戊○○經
      營億鑫塑膠企業社營業帳戶之用，此業經證人戊○○到庭
      作證。據證人戊○○到庭作證提出之台北縣政府營利事業
      登記證及財政部北區國稅局營利事業所得稅結算申報書，
      可證戊○○確實有經營億鑫塑膠企業社之實，且於82年間
      營業收入總額已達5 百萬元。次依鈞院向華南銀行調取之
      陳桶華南銀行76年10月1 日至77年12月31日存款往來明細
      表暨對帳單上之支出及存入金額異動頻繁，若非作為作生
      意帳戶之用，一般個人帳戶絕無可能支出及存入金額異動
      頻繁，而陳桶本身並無經營任何事業，此觀諸財政部北區
      國稅局淡水稽徵所八十年度綜合所得稅未申報案件稅額計
      算表即明（證8）。另依上開存款往來明細表暨對帳單上
      77年1月1日至77年12月31日間之存入金額合計超過5百萬
      元，益證，證人戊○○證稱伊第一年（即76年）大概賺60
      萬元，被倒40多萬。第二年（即77年）賺500萬元左右乙
      節為真實。
   3、證人丙○○到庭證稱：「陳桶生前會做標房子的買賣，交
      給我辦我就幫他辦。我有辦過他登記大兒子陳溪水的名字
      ，我不記得有無登記過他的名字」、「每次陳桶自己標完
      ，就拿權利移轉證書給我，我就照權利移轉證書上面的名
      字去登記」。可知陳桶有做標房子的買賣（即向法院標得
      後出售賺取利差），且縱係借名登記，也有主導權，相關
      投標文件理應由其保管。然本件投標之相關文件迄今皆由
      訴外人戊○○保管（證9 ），本件顯非陳桶借戊○○之名
      辦理登記。
   4、據證人戊○○到庭作證提出之陳桶死亡時之財產清冊上載
      陳桶尚有36筆不動產，倘若是為了分財產，為何只分一筆
      ，沒有把全部財產作分配，且參酌證人庚○○及戊○○之
      證言，足證，被告抗辯此乃陳桶主導之分產協議乙節顯非
      真實。
   5、小結：被告雖抗辯系爭房地為陳桶借名登記於戊○○名下
      ，因陳桶主導之分產協議，雙方係為節省稅捐而通謀虛偽
      以假買賣真分產方式，由被告取得系爭房地云云，顯非真
      實，不足採信。
（四）復按「民法第八十七條第一項所謂通謀虛偽意思表示，係
      指表意人與相對人雙方故意為不符真意之表示而言，若僅
      一方無欲為其意思表示所拘束之意而表示與真意不符之意
      思者，即難指為通謀而為虛偽意思表示。」，最高法院50
      年台上字第421 號判例可資參照。經查，本件房地過戶，
      原告自始即認定係為買賣，縱使被告等人誤解為系爭房地
      係因分產取得，然依上開判例意旨，亦不得主張其為通謀
      虛偽意思表示而為無效，是系爭買賣行為應為有效，被告
      此部分之主張殊非有據。
（五）查證人陳江海為被告乙○○之配偶，其證詞顯然有偏頗被
      告，且伊亦無法確定系爭房地之投標是否由伊與陳桶到法
      院投標，伊說戊○○當時剛退伍，根本沒有錢，怎可能標
      乙節更與事實不符，其證詞顯不足採。而證人官步仁證稱
      系爭房地為陳桶借名登記於戊○○名下，因陳桶主導之分
      產協議，雙方係為節省稅捐而通謀虛偽以假買賣真分產方
      式，由被告取得系爭房地乙節，皆係憑己之感覺及推測，
      並無親耳聽到陳桶或原告告知，其證詞顯不足採。而證人
      庚○○於本件訴訟標的並無任何利害關係，兩造皆為其親
      屬，其證言顯較可採。
（六）備位之訴部分：本件縱使鈞院認原告甲○○解除系爭土地
      之買賣契約不合法，然被告乙○○、丁○○及己○○等人
      依約仍應給付未給付之價金，爰聲明如備位之聲明。
（七）聲明：
    1.先位聲明：
 （1）被告乙○○應將如附表一所示不動產所有權移轉登記予原
      告。
 （2）被告丁○○及己○○應將如附表二所示不動產所有權移轉
      登記予原告。
    2.備位聲明：
 （1）被告乙○○應給付原告270 萬元，及自起訴狀繕本送達翌
      日起至清償日止按年息百分之五計算之利息。
 （2）被告丁○○及己○○應給付原告370 萬元，及自起訴狀繕
      本送達翌日起至清償日止，按年息百分之五計算之利息。
 （3）願供擔保請准予宣告假執行。
二、被告則以：
（一）系爭不動產於77年間經法院拍賣，由訴外人陳桶標得，惟
      訴外人陳桶係借訴外人戊○○（即原告之配偶，陳桶之子
      ）之名義投標，從而於得標後乃將系爭不動產登記於訴外
      人戊○○名下。89年8月間，訴外人戊○○復基於節稅之
      考量將系爭不動產以夫妻贈與之名義移轉登記予原告。嗣
      訴外人陳桶於同年決定分配家產，而委由代書官步仁辦理
      系爭不動產之移轉登記，為求節稅，便以買賣之名義辦理
      過戶，且該次過戶所生之所有土地增值稅及契稅全數由訴
      外人陳桶負擔。故兩造均明知被告等三人取得系爭不動產
      所有權係因訴外人陳桶分產而來，並無買賣真意存在，為
      通謀虛偽之意思表示，系爭買賣契約當然無效，然兩造所
      為虛偽之意思表示所隱藏之他項法律行為即分產協議，對
      兩造仍生拘束，原告自不得請求被告等三人返還系爭不動
      產，亦不得請求被告等三人給付買賣價金等語茲為抗辯。
（二）爰陳桶確係經常投標不動產事業，此板橋地方法院99年7
      月7 日之筆錄，法官：「89年8 月間，戊○○將系爭屋地
      以夫妻贈與為名義再行借名登記予原告甲○○，是否實在
      ？」證人官步仁證述：「這個部分我知道，這個部分代書
      業務是我辦的，是用贈與名義且是借名登記。」被告訴訟
      代理人：「你如何確認戊○○是以夫妻身分借名登記還有
      分財產事宜？」證人官步仁：「因為當時陳桶大概跟我談
      的意思，就是一二三樓就分給。因為是陳桶在主張，為什
      麼用買賣的方式。是因為增值稅要辦理優惠稅率，才下去
      用買賣，贈與不能用優惠稅率。因為戊○○己經用過優惠
      稅率，不能准，用贈與方式可以暫時不用繳增值稅，所以
      先用贈與方式過戶給原告，再用買賣方式過戶給其餘被告
      。」，原告訴訟代理人：「你如何知情你父親去法院標的
      ？」證人陳江海之證詞：「標房子大多都是我跟我父親一
      起去標的。」( 詳參板橋地方法院99年7 月7 日筆錄【被
      證6 】) ，再按證人丙○○於板橋地方法院99年7 月21日
      之證述：「陳桶我認識，陳桶生前會做標房子的買賣，他
      交給我辦我就幫他辦。我有辦過他登記他大兒子陳溪水的
      名字，我不記得他有無登記過他的名字。因為陳桶買很多
      房子，我不記得有無幫他辦過。」、「每次陳桶自己標完
      ，就拿權利移轉證書給我，我就照權利移轉證書上面的名
      字去登記。」( 詳參板橋地方法院99年7 月21日筆錄【被
      證7 】) ，由上述三位證人之證詞顯見陳桶經常作投標房
      子之買賣，投標完成即由其委任代書處理，系爭房產第一
      次標得後為節稅起見，將系爭屋地以夫妻贈與為名義再行
      借名登記予原告甲○○，附建築改良物贈與所有權移轉契
      約書、土地贈與所有權移轉契約書( 詳參民事答辯( 一)
      狀【被證4 】) 如系爭房屋為戊○○所買，則何以贈與稅
      係藉用丁○○之帳戶支出？嗣後第二次過戶，陳桶則藉用
      丁○○名下之淡水第一信用合作社存取款，檢附89年8 月
      21日日建築改良物買賣所有權移轉契約書、89年12月15土
      地買賣所有權移轉契約書（分別附台北縣稅捐稽徵處八十
      九年契稅繳款書、台北縣政府稅捐稽徵處土地增值稅繳款
      書，詳參民事答辯（一）狀【被證5 】）暨丁○○名下之
      淡水交易明細表（陳桶於89年10月17日提出2 萬元繳納契
      稅，90年3 月16日領出20萬元繳納土地增值稅）。故系爭
      房產如係戊○○所購買，則應由其自行委任代書處理才是
      。
（三）證人庚○○與戊○○向來較為親近，庚○○於板橋地方法
      院之筆錄中稱：「系爭屋地借名登記於戊○○名下乙事，
      並非借用而係戊○○用自己名字買的，戊○○賺的錢用陳
      桶銀行的簿子，投標的錢是從我父親陳桶存款簿領出來的
      。」( 詳參【被證7 】) 惟庚○○早已出嫁，如何得知戊○○之金錢係交予陳桶管理？被告訴訟代理人：「你如何
      知道戊○○交多少錢陳桶？」證人庚○○：「我不知道戊○○給陳桶多少錢。買房子的時候，我已經嫁了。」，被
      告訴訟代理人：「你父親買過幾間房子？」證人庚○○：
      「我只知道這間。」，誠如代書所書所言，陳桶常投標買
      賣房子，則庚○○身為陳桶之女理應知情，然其卻稱不知
      ，被告訴訟代理人：「你父生前，是否有跟你說這間房子
      是戊○○的錢？」證人庚○○：「我父親沒有跟我說這件
      事，是我母親生前跟我說的。跟我說這間房子是小兒子戊○○買的。」由前述可知陳靜並未聽聞陳桶提起，而母親
      業已往生，其究竟有無向庚○○? 述系爭房屋之事已屬可
      議，況系爭房屋並非其母所有，其是否知情亦無法查證。
      是本件買賣房產之價金若果係戊○○之資金，何以未見父
      親生前提及？
（四）末按證人戊○○之陳述：「匯入父親（即陳桶）華南銀行
      帳戶中之金錢皆為自己開工廠所得之獲利，因父親不准許
      其自行開立帳戶而一直使用華南銀行帳戶，標得系爭房產
      之價金父親是用華南銀行帳戶中之存款，而系爭房產過戶
      至被告名下亦是為了節稅，我才照著辦。」( 詳參【被證
      7 】) ，證人戊○○前開陳述均非事實，其所稱陳桶華南
      銀行帳戶中之金錢皆係其匯入該部資料應由其負舉證責任
      ，按我國民事訴訟法第二百七十七條相關規定：「當事人
      主張有利於己之事實者，就其事實有舉證之責任。」且確
      認法律關係不存在之訴，如被告主張其法律關係存在時，
      應由被告負舉證責任（最高法院四十二年台上字第一七０
      號判例意旨參照【被證8 】），況其所提出82年間工廠營
      運資料予鈞院，並本案系爭買賣糾紛並無關連性，尚難以
      戊○○於82年經營工廠曾有獲利即據以主張系爭房屋為其
      所標得。再按板橋地方法院99年7 月7 日筆錄，原告訴訟
      代理人問：「這件房子是否你和你父親去法院標的？」證
      人陳江海：「因為二十多年了，我忘記是否是我跟我父親
      去法院標的。那時我弟弟剛退伍，根本沒有錢，怎麼可能
      標。」原告訴訟代理人：「你如何知悉這個錢是你父親出
      的，你父親有無跟你說這件事？」證人陳江海：「我父親
      有跟我說這件事。我們有去銀行找一些資金的資料。」可
      知悉，本件系爭房產之價金係由陳桶所支付，戊○○主張
      系爭房產為其所有，應由其提出具體實證以實其說，不能
      單憑戊○○片面不實之陳述自言陳桶帳戶中之金錢為其所
      有即據以主張系爭房地為其所有。
（五）本件系爭房地之移轉乃係肇因於訴外人陳桶於89年間主導
      之分產協議，雙方乃係為節省稅捐而通謀虛偽以假買賣真
      分產之方式，由被告取得系爭房地，本件兩造均明知被告
      丁○○、己○○、乙○○取得系爭房地乃因陳桶分產而來
      ，移轉原因登記為『買賣』乃係分產時考量稅捐而便宜為
      之，並無買賣真意存在，當然無給付買賣價金之義務，退
      步言之，若依原告所言雙方就系爭房產確有買賣之情事存
      在，則何以自89年至98年間長達10年期間，皆未曾要求被
      告等三人給付買賣價金，且由訴外人官步仁代書之證詞可
      知，一直至移轉登記完畢，原告皆未曾提過買賣乙事，顯
      見兩造如確有買賣存在，則原告之行為實係違背常理。綜
      上所述，原告主張顯無理由。
（六）聲明：
    1.原告之訴駁回
    2.願供擔保請准宣告免為假執行。
三、查臺北縣八里鄉○○里○段蛇子形小段220 、218 建號建物
    分別為同棟一、二樓，並尚有三樓，且均坐落於臺北縣八里
    鄉○○里○段蛇子形小段540-31、540-52地號之土地上，上
    開540-31、540-52地號土地所有權應有部分各三分之二及其
    上建物一、二樓（即系爭不動產）之所有權於89年7 月31日
    先以夫妻贈與為登記原因，由訴外人戊○○移轉登記與原告
    ，再於89年5 月10日以買賣為登記原因，由原告同時分別移
    轉與被告等三人，而上開土地所餘應有部分各三分之一及其
    上建物三樓部分，亦於92年5 月15日以買賣原因自訴外人戊○○移轉登記與原告；嗣被告乙○○於98年11月13收到原告
    所寄送之催告函，其中載明：「緣本人於89年8 月21日在公
    公陳桶主導及見證下，將本人所有門牌號碼台北縣八里鄉○○○街62號2 樓（門牌整編前為台北縣八里鄉頂寮12之11號
    2 樓）及基地持分以270 萬元（賣清，不含增值稅等費用）
    出賣予乙○○小姐，並於90年5 月11日完成所有權移轉登記
    在案。然所有權移轉迄今，乙○○小姐仍未將價金270 萬元
    給付本人。為保障本人權益，特委請貴律師代為函催乙○○
    小姐，請於函到10日日給付上開270 萬元價金予本人，若逾
    期仍未給付上開270 萬元價金，即以本函為解除房地買賣契
    約之意思表示，不另通知，雙方間房地買賣關係即為解除。
    」，而被告丁○○、己○○則於98年11月16日收到原告所寄
    送之催告函，其中載明：「緣本人於89年8 月21日在公公陳
    桶主導及見證下，將本人所有門牌號碼台北縣八里鄉○○○
    街62 號1樓（門牌整編前為台北縣八里鄉頂寮12之11號1 樓
    ）及基地持分以370 萬元（賣清，不含增值稅等費用）出賣
    予丁○○先生、己○○先生，並於90年5 月11日完成所有權
    移轉登記在案。然所有權移轉迄今，丁○○先生、己○○先
    生仍未將價金370 萬元給付本人。為保障本人權益，特委請
    貴律師代為函催丁○○先生、己○○先生，請於函到10日內
    給付上開370 萬元價金予本人，若逾期仍未給付上開370 萬
    元價金，即以本函為解除房地買賣契約之意思表示，不另通
    知，雙方間房地買賣關係即為解除。」有建築改良物贈與所
    有權移轉契約書1 份（被證4)、臺北縣淡水地政事務所土地
    登記第二類謄本2 份及建物登記第二類謄本1 份、聯邦法律
    事務所98年10月28日98烽律字第102801、102801號函各1 份
    、中華郵政掛號郵件收件回執3 紙在卷足憑（見本院三重簡
    易庭99 年 司重調字第21號卷第7 至11頁及第38至41頁），
    且為兩造所不爭執，此部分事實，自堪信為真實。
四、首應審酌者為，77年間訴外人陳桶是否借訴外人戊○○之名
    義向法院投標，並於得標後將系爭不動產借名登記於訴外人
    戊○○之名下？
（一）按借名登記契約乃當事人約定一方經他方同意，而就屬於
      一方現在或將來之財產以他方名義為所有人或權利人登記
      ，該契約依私法自治原則應無不可，最高法院97年度台上
      字第2240號判決意旨可資參照。查被告辯稱系爭不動產乃
      訴外人陳桶於77年間向法院出資標下（買受之標的除系爭
      不動產外，尚有土地其餘應有部分三分之一及建物三樓部
      分），僅借名登記於訴外人戊○○之名下等語，核與證人
      陳江海之證述相符，而華南商業銀行北三重分行99年7月9
      日華北三存字第302號函所附之戶名為訴外人陳桶之系爭
      華南銀行帳戶自76年10月1日至77年12月31日往來明細，
      其中載明該帳戶確係於77年1月5日及同年月11日分別支出
      50萬元與241萬元，該50萬元部分與系爭不動產於76年12
      月17日由當時之臺灣臺北地方法院士林分院所公告（被證
      一）之保證金數額一致，經本院依職權調取臺灣臺北地方
      法院士林分院76年度執字第3687號民事執行卷宗，其中訴
      外人戊○○之投標書（見該民事執行卷宗第76頁）亦載明
      支付保證金之票據（票號BA0000000）付款銀行為華南銀
      行，且系爭華南銀行帳戶所支出之上開兩筆金額總和291
      萬元亦與上開投標書內所載之願出價額相符，訴外人戊○○亦證稱於上開執行事件中用以標買系爭不動產之資金係
      由系爭華南銀行帳戶所支出，足見購買系爭不動產之款項
      來源確係戶名為訴外人陳桶之帳戶；另證人官步仁復證稱
      ，其係承辦系爭不動產自訴外人戊○○移轉至原告名下、
      嗣自原告移轉予被告等三人名下之代書業務，系爭不動產
      之分配方式，係出於訴外人陳桶生前之指示，且所有稅單
      均交由訴外人陳桶繳納等情，益徵系爭不動產斯時之實質
      上所有人應係訴外人陳桶，而非訴外人戊○○。
（二）按當事人主張有利於己之事實，就其事實有舉證之責任，
      民事訴訟法第277條定有明文。事實有常態與變態之分，
      其主張常態事實者無庸負舉證責任，反之，主張變態事實
      者，則須就其所主張之事實負舉證責任，最高法院86年度
      台上字第891號判決意旨可資參照。又金融機構帳戶由戶
      名所記載之人占有使用，係屬常態，由非戶名所記載者占
      有使用，即屬變態之事實，原告既主張系爭華南銀行帳戶
      於77年間之實質上使用人為訴外人戊○○，而非戶名所記
      載之訴外人陳桶，揆諸上開最高法院判決意旨，自應由主
      張此變態事實之原告負舉證之責。經查，於77年間訴外人
      戊○○年約27歲，並退伍3年，且身為億鑫塑膠企業社之
      負責人，應已積極參與社會經濟活動，是訴外人戊○○及
      庚○○證稱訴外人戊○○斯時仍使用其父親即訴外人陳桶
      所開立之系爭華南銀行帳戶，而無自己所開立之金融機構
      帳戶，有違常情，委無足採；況且證人戊○○亦表示訴外
      人陳桶有權利動用系爭華南銀行帳戶，訴外人陳桶要如何
      使用系爭華南銀行帳戶是他的自由等語，益徵系爭華南銀
      行帳戶未曾脫離訴外人陳桶之支配範圍。此外，原告復主
      張系爭華南銀行帳戶資金異動頻繁，且訴外人陳桶本身並
      無經營任何事業，若非作為作生意帳戶之用，一般個人帳
      戶絕無可能支出及存入金額異動頻繁，且依訴外人陳桶於
      80年度綜合所得稅未申報案件稅額計算表（原證八）所載
      ，訴外人陳桶並無經營任何事業云云；惟查證人丙○○雖
      表示其已忘記是否曾經承辦系爭不動產於77年間移轉登記
      與訴外人戊○○名下之業務，然亦證稱訴外人陳桶於生前
      會做標房子之買賣，訴外人陳桶每次自己標完，便拿權利
      移轉證書給伊，伊便依照移轉證書上之名字辦理登記等情
      ，足見訴外人陳桶非無經營任何事業，況且原告所提之綜
      合所得稅未申報案件稅額計算表乃80年度之資料，與76年
      10 月1日至77年12月31日間訴外人是否從事經濟活動應無
      必然關聯，是原告此部分之主張，亦無足取。
（三）訴外人戊○○復證稱，其74年退伍前後均有工作，每月收
      入約2萬5千元左右，不久便自己開設塑膠工廠，第二年起
      即賺取500萬元左右，與系爭華南銀行帳戶於77年1月1日
      至77年12月31日間之存入金額相符，故有資力購買系爭不
      動產云云，然依原告所提之財政部北區國稅局營利事業所
      得稅結算申報書所載，億鑫塑膠企業社82年度營業收入總
      額雖逾500萬元，惟營業淨利卻為負值，因此應納稅額為
      零元，故尚難據此即認訴外人戊○○於77年間確實有購買
      系爭不動產之資力。原告另提出系爭不動產於77年間投標
      之相關文件及建物部分於80年至90年間之房屋稅繳款書、
      補發（催繳）繳款書26紙（含三樓）作為其主張之論據，
      惟持有投標相關文件、房屋稅繳款書或補發（催繳）繳款
      書，仍不足以證明持有者即為房屋之實質上所有權人，況
      且原告及訴外人戊○○乃訴外人陳桶之親屬，上述投標文
      件或繳款書便可能於訴外人陳桶死亡後始轉由原告所占有
      ，而非自始即由原告及訴外人戊○○所持有。
（四）此外，證人庚○○雖證稱系爭不動產乃訴外人戊○○所自
      行出資購買，此係其母親即訴外人陳桶之配偶生前所告知
      ，訴外人陳桶則未提及此事，且訴外人陳桶從未以兒子名
      義標買房地等情；然證人庚○○之所以認為系爭不動產係
      以訴外人戊○○之資金購買，僅係聽聞自第三人之轉述，
      而無相當之憑據。另證人陳金蓮證則稱曾經辦理訴外人陳
      桶指示登記於其長子陳溪水名義等語，而證人庚○○卻表
      示訴外人陳桶從未以兒子名義標買房地云云，兩人之證述
      顯有不符，故尚難僅憑證人庚○○之證詞即認系爭不動產
      係由訴外人戊○○以自有之資金於77年間向法院所標買。
      原告又主張訴外人陳桶死亡時名下尚有多筆不動產，倘欲
      分產，應不只分配系爭不動產云云，然分產本不以全部財
      產分配完畢為限，且衡諸常情，系爭不動產既非登記於訴
      外人陳桶自己名下，若未於生前妥適處理，死後便有產生
      爭議之虞，故有先予分配之必要。從而，原告此部分之主
      張，要無足取，被告抗辯系爭不動產係由訴外人陳桶所出
      資標買，僅借名登記於訴外人戊○○之名下等情，自應可
      採。
五、次應審酌者為，訴外人戊○○將系爭不動產以夫妻贈與之名
    義移轉登記予原告，嗣由原告以買賣之名義再移轉登記予被
    告等三人，是否均出於訴外人陳桶之指示與分產時節稅之考
    量，而實質上無締結贈與及買賣契約之真意？
（一）按所謂借名登記契約，係在目的無違強制、禁止規定或悖
      於公序良俗，且原因正當之前提下，當事人約定一方所有
      應經登記之財產，以他方為登記名義人，惟自己仍保留管
      理、使用處分之權之契約。其性質與委任契約類同，非必
      為有償契約，並應類推適用委任關係終止、消滅之規定（
      最高法院97年度台上字第2445號判決意旨參照）。查原告
      主張系爭不動產係被告等三人分別以270萬元及370萬元向
      其買受，並提出臺北縣淡水地政事務所土地登記第二類謄
      本及建物登記第二類謄本各2份、土地登記申請書4份（見
      本院三重簡易庭99年度司重調字第21號卷第18頁至第36頁
      ）為憑；被告否認之，辯稱系爭不動產借名登記於訴外人
      戊○○名下後，訴外人陳桶於89年間決意分配家產，欲將
      系爭不動產分別移轉登記於被告等三人名下，即將三層樓
      之建物分配予三個兒子陳溪水、陳江海及戊○○，訴外人
      陳溪水分得一樓且直接登記於其子即被告丁○○、己○○
      名下，而訴外人陳江海分得二樓且直接登記於其配偶即被
      告乙○○名下，訴外人戊○○所分得之三樓則直接維持於
      其配偶即原告名下，惟基於節稅之考量，乃以贈與及買賣
      作為登記原因等情。對此，證人官步仁證稱，系爭不動產
      先以夫妻贈與之名義自證人戊○○移轉原告名下，係因訴
      外人戊○○已使用過增值稅之優惠稅率，以贈與為登記原
      因可以暫時不用繳增值稅，惟贈與仍無法使用優惠稅率，
      故嗣再移轉予被告等三人時，乃選擇買賣作為登記原因；
      系爭不動產先以夫妻贈與為登記原因自訴外人戊○○移轉
      與原告，再以買賣為登記原因移轉與被告等三人，係出自
      其所提出之建議，並經訴外人陳桶同意等語，而訴外人戊○○亦證稱當初係因聽取節稅建議乃照辦，足見系爭不動
      產以夫妻贈與及買賣為登記原因所為之所有權移轉登記，
      均出於節稅之考量，並由訴外人陳桶所主導，且被告所稱
      之家產分配方式，亦與目前登記之現況相符。
（二）再者，訴外人戊○○既係依節稅之建議而辦理移轉登記，
      原告為其配偶並為節稅規劃之關鍵中間人，當無不知之理
      ，是原告主張其自始即認定係為買賣，被告等三人雖誤會
      為系爭房地係因分產取得，亦不屬通謀而為虛偽意思表示
      云云，委無足採。故訴外人戊○○與原告間、原告與被告
      等三人間，實質上均無締結贈與及買賣契約之真意，應認
      係訴外人陳桶分別與訴外人戊○○及原告先後成立借名登
      記契約，俟該借名登記契約終止時，訴外人戊○○及原告
      自有依約將系爭不動產移轉予訴外人陳桶所指定之人之義
      務。至於原告所提之土地登記申請書內所附之土地買賣所
      有權移轉契約書（俗稱公契），僅係移轉登記時須一併附
      繳之文件，既然實質上之所有人陳桶依承辦代書官步仁之
      建議以「買賣」為登記原因將系爭不動產自原告移轉分別
      移轉予被告等三人，登記文件內當然會一併附繳土地「買
      賣」所有權移轉契約書，是原告僅憑附有土地買賣所有權
      移轉契約書之土地登記申請書，即主張兩造間曾訂立系爭
      買賣契約，要無足取。
（三）又按虛偽意思表示，隱藏他項法律行為者，適用關於該項
      法律行為之規定，民法第87條第2項定有明文。查兩造間
      雖無買賣關係，但因系爭不動產原為訴外人陳桶所有，先
      後借用訴外人戊○○及原告之名義登記，訴外人陳桶為分
      配家產，乃先與訴外人戊○○終止借名登記契約後，指示
      將系爭不動產以夫妻贈與為登記原因移轉登記予原告，而
      與原告成立另一借名登記契約；嗣訴外人陳桶再與原告終
      止借名登記契約，並指示將系爭不動產以買賣為登記原因
      分別移轉登記予被告等三人，則兩造通謀而為買賣之意思
      表示，係隱藏原告依借名登記契約履行其對於訴外人陳桶
      所負之所有權移轉登記義務，依前開規定，自應適用該隱
      藏之法律行為之規定，難謂其行為無效。
六、綜上所述，被告等三人取得系爭不動產之所有權，既係出於
    系爭不動產於斯時之實質上所有權人陳桶的分產行為，兩造
    間顯無訂立系爭買賣契約之真意，故系爭買賣契約自始即未
    有效成立，原告自無從解除之，是原告先位主張依民法第
    259條第1款請求被告等三人返還系爭不動產，洵非有據；又
    原告備位請求被告等三人給付買賣價金，亦因兩造間並無買
    賣之法律關係，要無可取。從而，原告先、備位之訴均無理
    由，不應准許。原告之訴既無理由，其假執行之聲請亦失所
    附麗，應併予駁回。
七、兩造其餘之攻擊或防禦方法及未經援用之證據，經本院斟酌
    後，認為均不足以影響本判決之結果，自無逐一詳予論駁之
    必要，併此敘明。
八、據上論結，原告之訴為無理由，依民事訴訟法第78條，判決
    如主文。
中    華    民    國    99    年    8    月     25    日
                  民事第二庭    法  官  張谷輔
以上正本係照原本作成
如對本判決上訴，須於判決送達後20日內向本院提出上訴狀
中    華    民    國    99    年    8    月     25    日
                                書記官  郭群裕
附表一：
┌─────────────────────────────────────────┐
│所有權人：乙○○                                                                  │
├─┬────────────────────────┬─┬─────┬──────┤
│編│  土          地          坐          落        │地│ 面    積 │  權    利  │
│  ├───┬────┬────┬───┬──────┤  ├─────┤            │
│號│縣  市│鄉鎮市區○  段    ○○段  │  地    號  │目│ 平方公尺 │  範    圍  │
├─┼───┼────┼────┼───┼──────┼─┼─────┼──────┤
│１│臺北縣│八里鄉  │大八里坌│蛇子形│540-31      │建│193.00    │3分之1      │
├─┼───┼────┼────┼───┼──────┼─┼─────┼──────┤
│２│臺北縣│八里鄉  │大八里坌│蛇子形│540-52      │建│22.00     │3分之1      │
└─┴───┴────┴────┴───┴──────┴─┴─────┴──────┘
┌─┬──┬───────┬────┬─────────────────┬────┐
│編│    │              │建築式樣│      建物面積（平方公尺）        │  權利  │
│  │    │基  地  坐  落│主要建築├───────────┬─────┤        │
│  │建號│--------------│材料及房│樓    層    面    積  │附屬建物主│        │
│  │    │建  物  門  牌│屋層數  │                      │要建築材料│        │
│號│    │              │        │合                計  │及用途    │  範圍  │
├─┼──┼───────┼────┼───────────┼─────┼────┤
│１│218 │臺北縣八里鄉大│鋼筋混凝│2 樓層：135.00        │走廊：23.8│  全部  │
│  │    │八里坌段蛇子形│土造3層 │合  計：158.87        │7         │        │
│  │    │小段540-31地號│樓房    │                      │          │        │
│  │    │--------------│        │                      │          │        │
│  │    │臺北縣八里鄉頂│        │                      │          │        │
│  │    │寮三街62號    │        │                      │          │        │
│  ├──┼───────┴────┴───────────┴─────┴────┤
│  │備考│門牌整編前為臺北縣八里鄉頂寮12之11號                                  │
└─┴──┴───────────────────────────────────┘
附表二：
┌─────────────────────────────────────────┐
│所有權人：丁○○、己○○                                                          │
├─┬────────────────────────┬─┬─────┬──────┤
│編│  土          地          坐          落        │地│ 面    積 │  權    利  │
│  ├───┬────┬────┬───┬──────┤  ├─────┤            │
│號│縣  市│鄉鎮市區○  段    ○○段  │  地    號  │目│ 平方公尺 │  範    圍  │
├─┼───┼────┼────┼───┼──────┼─┼─────┼──────┤
│１│臺北縣│八里鄉  │大八里坌│蛇子形│540-31      │建│193.00    │丁○○、陳祚│
│  │      │        │        │      │            │  │          │祥各6分之1  │
├─┼───┼────┼────┼───┼──────┼─┼─────┼──────┤
│２│臺北縣│八里鄉  │大八里坌│蛇子形│540-52      │建│22.00     │丁○○、陳祚│
│  │      │        │        │      │            │  │          │祥各6分之1  │
└─┴───┴────┴────┴───┴──────┴─┴─────┴──────┘
┌─┬──┬───────┬────┬─────────────────┬────┐
│編│    │              │建築式樣│      建物面積（平方公尺）        │  權利  │
│  │    │基  地  坐  落│主要建築├───────────┬─────┤        │
│  │建號│--------------│材料及房│樓    層    面    積  │附屬建物主│        │
│  │    │建  物  門  牌│屋層數  │                      │要建築材料│        │
│號│    │              │        │合                計  │及用途    │  範圍  │
├─┼──┼───────┼────┼───────────┼─────┼────┤
│１│220 │臺北縣八里鄉大│鋼筋混凝│1 樓層：135.00        │走廊：23.8│丁○○、│
│  │    │八里坌段蛇子形│土造3層 │合  計：158.87        │7         │己○○各│
│  │    │小段540-31地號│樓房    │                      │          │6分之1  │
│  │    │--------------│        │                      │          │        │
│  │    │臺北縣八里鄉頂│        │                      │          │        │
│  │    │寮三街62號    │        │                      │          │        │
│  ├──┼───────┴────┴───────────┴─────┴────┤
│  │備考│門牌整編前為臺北縣八里鄉頂寮12之11號                                  │
└─┴──┴───────────────────────────────────┘

司法院資訊處製作；財團法人民間司法改革基金會備份。
